【裁判字號】    99,家上,25
【裁判日期】    990617
【裁判案由】    離婚
【裁判全文】
臺灣高等法院高雄分院民事判決          99年度家上字第25號
上  訴  人  甲○○
被  上訴人  乙○○
上列當事人間離婚事件，上訴人對於中華民國98年12月22日臺灣
高雄地方法院98年度婚字第912 號所為第一審判決，提起上訴，
本院於民國99年6月2日言詞辯論終結，判決如下：
    主  文
上訴駁回。
第二審訴訟費用由上訴人負擔。
    事 實 及 理 由
一、被上訴人起訴主張：兩造為夫妻關係，婚後育有一女二男（
    均已成年），惟上訴人自婚後從不協助家事、接送子女上下
    課，或於子女病痛時予以照顧，更將全部收入花用於個人喜
    好，置家庭於不顧；且上訴人稍有不順心，便時以「三字經
    」辱罵伊及動手毆打伊，從不顧及當下是否有子女或外人在
    場。伊先前更已於民國（下同）89年及93年間兩度向上訴人
    提出離婚之要求，時至今日，兩造已5 年餘未同住，平時亦
    互不連絡，且兩造子女均亦贊成離婚一事，是兩造婚姻已難
    維持，爰依民法第1052條第1 項第3 款及同條第2 項之規定
    請求擇一訴請離婚。並聲明：(一)准被上訴人與上訴人離婚。
    (二)訴訟費用由上訴人負擔。
二、上訴人則以：被上訴人所述有誇大之詞。因伊除擔任職業軍
    人之工作期間外，子女上下課多係由其接送，而子女病痛時
    亦係由其開車送醫就診，何來如被上訴人所述伊置家庭於不
    顧；且被上訴人個性剛愎，得理不饒人，時對伊語出不堪入
    耳之言語，伊氣急敗壞下方僅以情緒性字眼回應，但被上訴
    人甚至因此對伊暴力相向，並惡人先告狀地訴諸親友；又兩
    造已5 年餘未同住，則係因伊父親年邁，伊方長住澎湖以便
    照顧父親等語資為抗辯。並聲明：被上訴人之訴駁回。
三、原審判決上訴人敗訴，上訴人不服，於本院聲明：(一)原判決
    廢棄。(二)被上訴人在第一審之訴駁回。(三)訴訟費用由被上訴
    人負擔。
    被上訴人答辯聲明：上訴駁回。
四、本院之判斷：
  (一)按有難以維持婚姻之重大事由者，夫妻之一方得請求離婚，
    民法第1052條第2 項定有明文；而關於是否為難以維持婚姻
    之重大事由，其判斷標準為婚姻是否已生破綻而無回復之希
    望。而婚姻是否已生破綻無回復之希望，則應依客觀的標準
    ，即難以維持婚姻之事實，是否已達於倘處於同一境況，任
    何人均將喪失維持婚姻意欲之程度而定。
  (二)經查，本件兩造為夫妻關係，有被上訴人提出之戶籍謄本為
    證；又被上訴人主張，上訴人自婚後從不協助家事、接送子
    女上下課，或於子女病痛時予以照顧，更將全部收入花用於
    個人喜好，置家庭於不顧；且上訴人稍有不順心，便時以「
    三字經」辱罵被上訴人及動手毆打被上訴人，從不顧及當下
    是否有子女或外人在場，時至今日，兩造已5 年餘未同住，
    平時亦互不連絡，且兩造子女均亦贊成離婚一事等情，亦經
    兩造之女林彥伶於原審到庭證述：「（問：幾歲離家？）自
    我大學畢業後，就在外任職。但是只要假日我常常會回家。
    （問：兩造感情如何？）兩造常常吵架，只要過年、過節、
    假日，我回家後兩造都會吵架，所以都沒有快樂的假期，因
    為兩造感情、個性不合，最主要是經濟的問題，因為父親長
    期沒有穩定的工作，家裡的支出都是由我的母親在負擔。（
    問：兩造吵架時，被告（上訴人）會打原告（被上訴人）？
    ）會，會打原告，我以及我的弟弟都有看過。（問：吵架時
    ，被告會用何語言罵原告？）都以三字經、五字經罵我媽媽
    ，而且吵架的頻率非常高，自從我國小六年級時，家庭就沒
    有和睦過。（問：兩造多久沒有同住了？）已經好久了，而
    且被告回來時，都是偷偷摸摸的回來，也不會事先告知我們
    ，而且被告在外做何事情我們都一無所知。（問：祖父何時
    與你們同住？）從我國小四年級一直到我大學畢業時，爺爺
    才回澎湖，因為奶奶生病需要爺爺照顧。（問：爺爺與媽媽
    相處如何？）爺爺與媽媽相處得不錯，父親節、過年過節等
    ，媽媽都會包紅包給爺爺以及買好吃的東西給爺爺。（問：
    原告會對爺爺冷言冷語或言語上的羞辱？）不會。（問：生
    病時，被告會帶你們看病？）不會，天大的謊言。（問：依
    你的看法，兩造的婚姻會維持？）不會，而且我贊成兩造離
    婚。」等語明確；復經兩造之子林柏生及林靖傑到庭表示：
    「（問：兩造的婚姻是否還能維持？）兩造婚姻已經不能維
    持，所以我們兄弟倆贊成兩造離婚。」本院綜合參酌上揭事
    證，認兩造夫妻間恩愛、互信的情誼顯然已不存在，遑論再
    維繫一美滿和諧之家庭，故被上訴人主張之上揭事實，均應
    堪採信。
  (三)依上所述，兩造為夫妻，則上訴人自應以互信、互愛、互諒
    之態度與被上訴人共同經營婚姻生活，惟上訴人卻自婚後從
    不協助家事、接送子女上下課，或於子女病痛時予以照顧，
    更將全部收入花用於個人喜好，置家庭於不顧；且上訴人稍
    有不順心，便時以「三字經」辱罵被上訴人及動手毆打被上
    訴人，從不顧及當下是否有子女或外人在場，致兩造婚姻已
    生破綻。況兩造未同居生活已逾5 年，渠等夫妻感情因長期
    未同居生活而漸趨淡薄，係屬常情，且被上訴人提起本件離
    婚訴訟，先前更已於89年及93年間兩度向上訴人提出離婚之
    要求，此有律師函在卷可稽，是自難期兩造有重修舊好之可
    能，此種情況，已可認定達到任何人均已喪失維持婚姻意欲
    之程度，揆諸首揭說明，本院認兩造間確有難以維持婚姻之
    大事由，且該事由之存在，應由上訴人負責，從而，被上訴
    人依民法第1052條第2 項規定，訴請離婚，即屬正當，原審
    予以准許，並無不當，上訴意旨求予廢棄改判，為無理由，
    應予駁回。
五、兩造其餘攻擊防禦方法與判決之結果不生影響，爰不予論述
    ，併此明。
六、據上論結，本件上訴為無理由，依民事訴訟法第449 條第1
    項、第78條，判決如主文。
中    華    民    國    99    年    6     月    17    日
                              民事第四庭
                                  審判長法官 蔡文貴
                                  法      官 謝靜雯
                                  法      官 黃科瑜
以上正本證明與原本無異。
如對本判決上訴，須於判決送達後20日內向本院提出上訴狀，其
未表明上訴理由者，應於上訴後20日內向本院提出上訴理由書（
均須按他造當事人之人數附繕本）。上訴時應提出委任律師或具
有律師資格之人之委任狀，並依附註條文規定辦理。
中    華    民    國    99    年    6     月    21    日
                                  書  記  官 彭筱瑗
附註：
民事訴訟法第466條之1 ：
對於第二審判決上訴，上訴人應委任律師為訴訟代理人，但上訴
人或其法定代理人具有律師資格者，不在此限。
上訴人之配偶、三親等內之血親、二親等內之姻親，或上訴人為
法人、中央或地方機關時，其所屬專任人員具有律師資格並經法
院認為適當者，亦得為第三審訴訟代理人。第1 項但書及第2 項
情形，應於提起上訴或委任時釋明之。

司法院資訊處製作；財團法人民間司法改革基金會備份。
